臺灣高等法院民事判決
111年度上易字第1002號
上  訴  人  武運生
被  上訴人  劉群睿
上列當事人間請求損害賠償事件，上訴人對於中華民國111年7月
18日臺灣桃園地方法院111年度訴字第156號第一審判決提起上訴
，被上訴人並為聲明之減縮，本院於111年10月5日言詞辯論終結
，判決如下：
    主  文
上訴駁回。
第二審訴訟費用（除減縮部分外）由上訴人負擔。
原判決主文第一項減縮為：上訴人應給付被上訴人新臺幣伍萬元
，及自民國一一○年八月六日起至清償日止，按週年利率百分之
五計算之利息。
    事實及理由
壹、程序方面：
　　按第二審訴之變更或追加，非經他造同意不得為之，但擴張
    或減縮應受判決事項之聲明者，不在此限，民事訴訟法第44
    6條第1項、第255條第1項第3款定有明文。本件被上訴人就
    原審判准命上訴人給付新臺幣（下同）5萬4,470元本息，嗣
    於本院審理時減縮不再請求原審判准之醫療費用900元及交
    通費用3,570元，合計4,470元，核屬減縮應受判決事項之聲
    明，並經上訴人同意（見本院卷第223頁、第233頁），應予
    准許，且該減縮部分之訴訟繫屬因其一部撤回起訴而消滅，
    第一審判決於其減縮之範圍內即失其效力，本院無庸再就減
    縮部分為裁判，合先敘明。
貳、實體方面：
一、被上訴人主張：上訴人於民國108年12月29日上午10時10分
    許，在位於桃園市○○區○○路000號之麥當勞餐廳（下稱系爭
    場所）2樓內，見被上訴人剛抵達即匆忙離去，可知被上訴
    人因故不欲與其接觸交談而急於自系爭場所下樓離開，且知
    悉當日室外陰雨，系爭場所樓梯地面濕滑，此時出手勾搭他
    人肩膀，極易使他人重心失衡而跌落受傷，上訴人雖無使被
    上訴人受傷之故意，卻仍自被上訴人左後方伸出右手勾搭觸
    碰被上訴人右肩，使正要下樓之被上訴人急於擺脫上訴人而
    失足摔落至1、2樓間之樓梯平台，因此受有左肘瘀挫傷、左
    膝瘀挫傷、右髖部瘀挫傷、左踝關節及左足挫扭傷等傷害（
    下稱系爭傷害）。被上訴人因上訴人上開過失行為受有系爭
    傷害，長期無法自由行動，隨時需仰賴他人攙扶照顧，身體
    及心靈極度痛苦，自得請求賠償精神慰撫金等情。爰依民法
    第184條第1項前段、第195條第1項規定，求為上訴人給付精
    神慰撫金5萬元，及自起訴狀繕本送達翌日即110年8月6日起
    至清償日止，按週年利率百分之5計算之利息之判決，原審
    就此部分為上訴人敗訴之判決，上訴人提起上訴。被上訴人
    答辯聲明：上訴駁回。（至被上訴人逾此部分請求，經原審
    駁回未據其聲明不服，及減縮如前，均非本院審理範圍）
二、上訴人則以：案發當日，上訴人只有拍被上訴人肩膀1秒鐘
    ，於被上訴人下樓時，上訴人已無與被上訴人有任何接觸，
    被上訴人跌落樓梯非上訴人行為所致，上訴人並無過失，另
    被上訴人所受左踝關節及左足挫扭傷之傷害，與本件事故無
    關，且被上訴人自樓梯跌落，所受傷勢輕微，仍得四處遊玩
    ，原審判決上訴人應賠償精神慰撫金5萬元，金額實屬過高
    ，又如仍認上訴人應負過失責任，被上訴人就跌倒事實發生
    亦與有過失，依民法第217條第1項規定應酌減賠償金額等語
    ，資為抗辯。上訴聲明：㈠原判決關於命上訴人給付5萬元本
    息部分廢棄。㈡上開廢棄部分，被上訴人在第一審之訴及假
    執行之聲請均駁回。 
三、經查，上訴人於上開時、地，見被上訴人剛抵達即匆忙離去
    ，可知被上訴人因故不欲與其接觸交談而急於自系爭場所下
    樓離開，且知悉當日室外陰雨，系爭場所樓梯地面濕滑，此
    時出手勾搭他人肩膀，極易使他人重心失衡而跌落受傷，上
    訴人雖無使被上訴人受傷之故意，卻仍自被上訴人左後方伸
    出右手勾搭觸碰被上訴人右肩，使正要下樓之被上訴人急於
    擺脫上訴人而失足摔落至1、2樓間之樓梯平台，因此受有系
    爭傷害，而上訴人上開行為，業經臺灣桃園地方法院（下稱
    桃園地院）以110年度易字第660號刑事判決認定上訴人犯過
    失傷害罪，處拘役50日，上訴人不服提起上訴，仍經本院刑
    事庭以111年度上易字第103號刑事判決認定上訴人犯過失傷
    害罪，惟將刑度改判處拘役30日確定等情，有各該刑事判決
    在卷可稽（見原審卷第7頁至第16頁、第317頁至第324頁、
    本院卷第125頁至第131頁、第165頁至第177頁），並經本院
    調閱上開刑事電子卷宗核閱無誤。被上訴人主張上訴人應負
    過失侵權行為責任，賠償被上訴人精神慰撫金乙節，則為上
    訴人所否認，並以前詞置辯，是以，本件所應審究之爭點為
    ：上訴人應否負侵權行為損害賠償責任?如是，原審判命給
    付之精神慰撫金5萬元是否適當？本件有無民法第217條第1
    項規定之適用? 
四、本院之判斷：
　㈠按因故意或過失，不法侵害他人之權利者，負損害賠償責任
    ；不法侵害他人之身體、健康、名譽、自由、信用、隱私、
    貞操，或不法侵害其他人格法益而情節重大者，被害人雖非
    財產上之損害，亦得請求賠償相當之金額，民法第184條第1
    項前段、第195條第1項前段分別定有明文。經查：
　1.上訴人雖否認有過失，並辯稱其只有拍被上訴人肩膀1秒鐘
    ，於被上訴人下樓時，已無與被上訴人有任何接觸，被上訴
    人跌落樓梯非其行為所致云云。然依據刑事卷內系爭場所樓
    梯口監視器之勘驗筆錄及畫面截圖（見臺灣桃園地方檢察署
    109年偵字第6412號卷第47頁至第51頁、109年度偵續字第20
    2號卷第151頁至第155頁、桃園地院110年度易字第660號卷
    第119頁至第124-1頁），顯示當時被上訴人往樓梯口方向走
    去，上訴人在被上訴人左後方並伸出右手搭在被上訴人右肩
    上，此時上訴人與被上訴人仍在2樓，距離樓梯口有2至3步
    距離（畫面時間10：07：46），接著被上訴人與上訴人抵達
    樓梯口，上訴人仍在被上訴人左後側，右手搭在被上訴人右
    肩上，左手扶著樓梯握把，被上訴人向左後方回頭與上訴人
    對視，且同時持續往下走1階階梯，上訴人仍站在2樓樓梯口
    處（畫面時間10：07：47），被上訴人往下跌落，此時上訴
    人仍在2樓樓梯口處（畫面時間10：07：48）等情，則由上
    訴人自其手搭上被上訴人右肩、被上訴人持續步下階梯，直
    到失足滑落，一連串舉動之時間、空間均緊密而無中斷，足
    認被上訴人係因於下樓時遭上訴人出手勾搭其肩膀方失足摔
    落，上訴人辯稱其只有拍被上訴人肩膀1秒鐘，並非搭在被
    上訴人肩膀上，於被上訴人下樓時，已無與被上訴人有任何
    接觸等詞，核與勘驗筆錄及畫面截圖顯示之內容不符，自無
    可採。而上訴人當時既已見被上訴人剛抵達即匆忙離去，可
    知被上訴人因故不欲與其接觸交談而急於下樓離開，且知悉
    當日樓梯地面濕滑，此時出手勾搭他人肩膀，極易使他人重
    心失衡而跌落受傷，上訴人雖無使被上訴人受傷之故意，卻
    仍自左後方伸出其右手勾搭被上訴人右肩，阻礙其離去，使
    正要下樓之被上訴人急於擺脫上訴人而失足摔落至1、2樓間
    之樓梯平台，上訴人之行為自具有應注意能注意而疏未注意
    之過失。
　2.被上訴人因上訴人上開過失行為受有系爭傷害，業據被上訴
    人提出國軍桃園總醫院附設民眾診療服務處診斷證明書、信
    基骨外科診所診斷證明書為證（見桃園地院110年度審附民
    字第417號卷，下稱審附民卷，第15頁、第16頁），上訴人
    則辯稱被上訴人案發當日即108年12月29日至國軍桃園總醫
    院就診時，僅診斷出「左肘瘀挫傷、左膝瘀挫傷、右髖部瘀
    挫傷」等傷害，被上訴人事後經信基骨外科診所診斷受有「
    左踝關節及左足挫扭傷」部分，顯與本件事故無關云云。惟
    據被上訴人所稱，其係居住在高雄，案發當日北上至桃園探
    視子女，發生本件事故當下，並未發現腳踝受傷，直到當天
    下午返回高雄，才感覺腳踝不適，但因當天為星期日，方於
    隔日即108年12月30日至信基骨外科診所就診等語，就其所
    陳述關於何時發現腳踝之傷勢及其就醫地點與日期，均無悖
    於一般人之生活經驗與社會常情，另參照信基骨外科診所函
    覆原審之108年12月30日病歷記載「motion pain, tenderne
    ss swelling, of it ankle,it knee and it elbow after 
    FA from the stairs since last night」（見原審卷第35
    頁），亦核與被上訴人主張係自108年12月29日晚間發現腳
    踝疼痛等節相符，上訴人雖質疑信基骨外科診所對於被上訴
    人受傷時間及受傷部位之認定與國軍桃園總醫院不同，然此
    係因上訴人誤解信基骨外科診所病歷所記錄者為被上訴人主
    訴其發現疼痛之時點，而非被上訴人自樓梯摔落之時間所致
    ，且被上訴人經診斷出「左踝關節及左足挫扭傷」之傷勢，
    與本件事故發生時間密接，亦核與自樓梯摔落所可能產生之
    傷害型態相符，是被上訴人所受此部分傷勢，確屬本件事故
    所受之傷害。上訴人復辯稱信基骨外科診所函覆原審之診斷
    證明書醫囑記載「受傷後需專人全日照顧約乙個月」為不實
    云云，觀之信基骨外科診所於111年1月26日開立之診斷證明
    書醫囑確有上開文字之記載（見原審卷第31頁），而依上訴
    人所提出被上訴人配偶之臉書網頁截圖（見原審卷第103頁
    至第159頁），可知被上訴人於109年1月至8月間，仍得外出
    參加活動，足見其所受傷勢非達於無法自理生活需專人全日
    照顧之程度，信基骨外科診所此部分醫囑之記載固與本院及
    原審關於被上訴人是否需專人看護照顧之認定有間，然此並
    不影響該診所於108年12月30日對於被上訴人所受傷勢之診
    斷。再就上訴人抗辯被上訴人於109年7月至9月間至活力得
    中山脊椎外科醫院就診與本件事故無關，不應列入被上訴人
    傷勢審酌範圍云云，惟本件被上訴人所受之系爭傷害乃係依
    國軍桃園總醫院與信基骨外科診所診斷證明書所載傷勢為斷
    ，被上訴人是否另於活力得中山脊椎外科醫院就診，本不影
    響本院對於被上訴人所受傷勢之判斷，且依被上訴人所提出
    其至活力得中山脊椎外科醫院看診之醫療費用收據（見審附
    民卷第33頁至第37頁），可知被上訴人至該醫院係進行體外
    震波治療，而體外震波治療業經原審認定非屬必要療程，而
    不予列計該部分之醫療費用，被上訴人亦未於本院就該遭原
    審駁回醫療費及看護費用有何不服或主張，本院亦無加以審
    酌之必要。
　3.綜上，上訴人對於本件事故之發生確有過失，且其過失行為
    與被上訴人所受系爭傷害間具有相當因果關係，被上訴人主
    張上訴人應負侵權行為損害賠償責任，核屬有據。　
　㈡次按不法侵害他人致受傷者，被害人受有非財產上損害，請
    求加害人賠償相當金額之慰撫金時，法院對於慰撫金之量定
    ，應斟酌實際加害情形、所造成之影響、被害人痛苦之程度
    、兩造之身分地位經濟情形及其他各種狀況，以核定相當之
    數額（最高法院47年台上字第1221號、51年台上223號裁判
    意旨參照）。經查，被上訴人因本件事故受有系爭傷害，致
    日常生活有所不便，精神上自受有相當程度之痛苦，其請求
    上訴人賠償精神慰撫金，應屬有據。而被上訴人為中華民國
    陸軍軍官學校畢業，曾擔任陸軍航空部隊少將指揮官，於10
    4年9月退伍後從事保險公司業務員工作，每月產險收入約5,
    000元，退休俸約8萬餘元，上訴人則為政治作戰學校（現更
    名為國防大學政治作戰學院）畢業，曾擔任上校軍事檢察官
    ，於100年11月退伍後，僅在鄉鎮市調解委員會擔任調解委
    員，每月退休俸約6萬餘元等情，業據兩造陳明在卷（見原
    審卷第90頁、本院卷第235頁至第236頁），復有原審依職權
    調取兩造之稅務電子閘門財產所得調件明細表可稽（置於原
    審限閱卷內），茲審酌上開兩造之身分、地位、教育程度、
    經濟能力，與上訴人過失侵害程度、對被上訴人所造成之痛
    苦損害等一切情狀，認被上訴人得請求精神慰撫金5萬元，
    核屬適當。
　㈢再按損害之發生或擴大，被害人與有過失者，法院得減輕賠
    償金額，或免除之，民法第217條第1項定有明文。惟所謂被
    害人與有過失，必須其行為與加害人之行為，為損害之共同
    原因，而其過失行為並為有助成損害之發生或擴大之行為者
    ，始屬相當（最高法院107年度台上字第1854號判決意旨參
    照）。本件上訴人另辯稱本院111年度上易字第103號刑事判
    決載明「被告與告訴人各自之行為複合而生本件意外」，足
    認被上訴人與有過失，應依民法第217條第1項規定酌減賠償
    金額云云。惟查，被上訴人失足摔落係因上訴人強行勾搭其
    肩膀之過失行為所致，已如前述，即使被上訴人下樓時施以
    一般人注意義務，仍因遭無法預期之上訴人突然勾搭其肩膀
    致重心失衡，並因樓梯地面濕滑而無法避免本件事故之發生
    ，難認被上訴人有為助成損害之發生或擴大之行為，即無與
    有過失可言，上訴人此部分所辯，並無可採。
五、綜上所述，被上訴人依民法第184條第1項前段、第195條第1
    項之規定，減縮請求上訴人給付精神慰撫金5萬元（即原審
    判准之5萬4,470元－減縮醫療費用900元－減縮交通費用3,570
    元＝5萬元），及自起訴狀繕本送達之翌日即110年8月6日起
    （送達證書見審附民卷第90-1頁）至清償日止，按週年利率
    百分之5計算之法定遲延利息，為有理由，應予准許。原審
    就上開應准許部分，為上訴人敗訴之判決，並依職權宣告假
    執行及准供擔保免為假執行，並無不合。上訴論旨指摘原判
    決不當，求予廢棄改判，為無理由，應駁回上訴。又被上訴
    人既為訴之減縮，爰將原判決主文第一項減縮後之請求，諭
    知如本判決主文第三項。
六、本件事證已臻明確，兩造其餘之攻擊或防禦方法及所用之證
    據，經本院斟酌後，認為均不足以影響本判決之結果，爰不
    逐一論列，附此敘明。
七、據上論結，本件上訴為無理由，依民事訴訟法第449條第1項
    、第78條，判決如主文。
中　　華　　民　　國　　111 　年　　10　　月　　19　　日
                  民事第十六庭  
                      審判長法  官  朱耀平
                            法  官  羅立德
                            法  官  王唯怡
正本係照原本作成。
不得上訴。
中　　華　　民　　國　　111 　年　　10　　月　　19　　日

  　　　　　　　　　　　　　書記官  任正人